ACORDAO-COMPLETO-2432290

ACÓRDÃO 3014/2020 ATA 43/2020 - PLENÁRIO

VISTO, relatado e discutido este relatório de auditoria de conformidade realizada na Secretaria Nacional de Segurança Hídrica do Ministério do Desenvolvimento Regional (SNSH/MDR) e na Secretaria de Infraestrutura e Recursos Hídricos de Pernambuco (Seinfra/PE) , no âmbito do Fiscobras 2020, com o objetivo de fiscalizar as obras de conclusão da Barragem de Gatos, no município de Lagoa dos Gatos/PE,
	ACORDAM os Ministros do Tribunal de Contas da União, reunidos em sessão do Plenário, ante as razões expostas pelo Relator, em:
	9.1. com fundamento no art. 9º, inciso II, da Resolução-TCU 315/2020, dar ciência à Secretaria Nacional de Segurança Hídrica do Ministério do Desenvolvimento Regional (SNSH/MDR) e à Secretaria de Infraestrutura e Recursos Hídricos de Pernambuco (Seinfra/PE) , na condição de responsáveis pelo Convênio 892456/2019, relativo às obras de conclusão da Barragem de Gatos, no município de Lagoa dos Gatos/PE, que foram identificados indícios de preços unitários superiores aos referenciais de mercado na planilha orçamentária do projeto executivo encaminhada pela Seinfra/PE, constante do documento "D-2.5 - Orçamento - GATOS- ONERADO-RV05 23.10.19", que somam R$ 2.592.454,91, conforme detalhado no item III.1 do Relatório de Fiscalização, situação que poderá indicar afronta aos arts. 3º e 4º do Decreto 7.983/2013 caso não sejam modificadas as composições de preços superiores aos referenciais de mercado ou não sejam justificadas, na forma do art. 8º, caput e parágrafo único, do mesmo Decreto;
	9.2. arquivar este processo.

Auditoria nas obras da Barragem de Gatos, no município de Lagoa dos Gatos/PE.

Ministério do Desenvolvimento Regional; Estado de Pernambuco.

3. Interessados/Responsáveis: não há.

Ana Arraes.

13.1. Ministros presentes: José Mucio Monteiro (Presidente), Walton Alencar Rodrigues, Augusto Nardes, Aroldo Cedraz, Ana Arraes, Bruno Dantas (Relator) e Vital do Rêgo.
13.2. Ministra que alegou impedimento na Sessão: Ana Arraes.
13.3. Ministros-Substitutos convocados: Augusto Sherman Cavalcanti e Marcos Bemquerer Costa.
13.4. Ministro-Substituto presente: André Luís de Carvalho.

BRUNO DANTAS

Trata-se de auditoria de conformidade realizada na Secretaria Nacional de Segurança Hídrica do Ministério do Desenvolvimento Regional (SNSH/MDR) e na Secretaria de Infraestrutura e Recursos Hídricos de Pernambuco (Seinfra/PE) , no âmbito do Fiscobras 2020, com o objetivo de fiscalizar as obras de conclusão da Barragem de Gatos, no município de Lagoa dos Gatos/PE.
Transcrevo a seguir, com os ajustes necessários, o relatório de fiscalização elaborado pela equipe de auditoria (peça 14) , que contou com a anuência do supervisor dos trabalhos (peça 15) e do secretário da unidade (peça 16) :
"I. Apresentação
 (...) 
3. As obras de conclusão da Barragem de Gatos são objeto do convênio 892456/2019 firmado em 27/12/2019 entre o Ministério do Desenvolvimento Regional (MDR) , por intermédio da Secretaria Nacional de Segurança Hídrica (SNSH) , e o Governo de Pernambuco, com a participação da Secretaria de Infraestrutura e Recursos Hídricos do estado.
4. Nesse objeto, é prevista a alocação de R$ 29.631.204,00 de recursos da União. As dotações orçamentárias existentes para esse empreendimento são mostradas abaixo:
Tabela 1 - Dotações Orçamentárias 
[Tabela consta no original, peça 14, p. 6]
Fonte: Senado Federal - Siga Brasil - Painel Especialista, acesso em 27/8/2020 (https://www12.senado.leg.br/sigabrasil) 
I.1. Importância socioeconômica
5. A Barragem de Gatos integra um sistema de contenção de enchentes na região da Zona da Mata Sul de Pernambuco, na Bacia Hidrográfica do rio Una, composto por um conjunto de cinco barragens, das quais apenas uma se encontra concluída (Serro Azul) .
6. Segundo a Secretaria de Infraestrutura e Recursos Hídricos de Pernambuco (Seinfra/PE) , a obra beneficiará uma população de quase duzentos mil habitantes, conforme censo do IBGE de 2018, possibilitando não apenas evitar ou minimizar os prejuízos decorrentes das enchentes recorrentes na região, mas também aproveitar a água acumulada (até 4,54 milhões de metros cúbicos) para usos diversos na região.
7. A conclusão da obra se faz necessária, considerando sua importância para o sistema previsto de contenção de enchentes na Mata Sul de Pernambuco e pelo fato de se encontrar paralisada desde 2014, sofrendo degradações desde então.
II. Introdução
II.1. Deliberação que originou o trabalho
8. Em cumprimento ao Plano de Fiscalização de Obras de 2020 (Fiscobras 2020) , conforme Acórdão 1010/2020-TCU-Plenário, da relatoria do Ministro Raimundo Carreiro, realizou-se a auditoria na Secretaria de Infraestrutura e Recursos Hídricos de Pernambuco (Seinfra/PE) e na Secretaria Nacional de Segurança Hídrica do Ministério do Desenvolvimento Regional (SNSH/MDR) , no período compreendido entre 24/8 e 15/9/2020.
9. Entre as razões que motivaram esta auditoria, destacam-se a importância socioeconômica do empreendimento e sua materialidade.
II.2. Visão geral do objeto
10. A Barragem de Gatos está localizada no município de Lagoa dos Gatos, no estado de Pernambuco, na bacia hidrográfica do rio Una, no Riacho dos Gatos, afluente do rio Pirangi que, por sua vez, deságua no rio Una.
11. O empreendimento integrará o sistema de contenção de enchentes dos rios Una e Sirinhaém, na zona da Mata Sul, composto de cinco barragens: Panelas II, Gatos, Serro Azul, Igarapeba e Barra de Guabiraba. Dessas, apenas a barragem de Serro Azul encontra-se concluída. O sistema busca enfrentar as enchentes que assolam a região, exemplificadas nas inundações de 2010 e 2017, com graves prejuízos humanos e materiais.
12. Além de contenção de enchentes, o empreendimento poderá prover água para usos diversos e beneficiará os municípios pernambucanos de Belém de Maria, Catende, Palmares, Água Preta e Barreiros, com uma população estimada em 199.000 habitantes (IBGE 2018) . A figura abaixo mostra esquematicamente o sistema ao qual a Barragem de Gatos se integra:
Figura 1 - Sistema de Contenção de enchentes da Mata Sul/PE
[Figura consta no original, peça 14, p. 7]
Fonte: Secretaria de Infraestrutura e Recursos Hídricos de Pernambuco
13. A Barragem de Gatos é constituída de um vertedouro central, parte das barragens das margens direita e esquerda em CCR, complementada com barragens de terra nas ombreiras esquerda e direita, com capacidade de acumulação de água de até 4,54 milhões de metros cúbicos para usos diversos.
14. A construção da Barragem de Gatos proporcionará diversos benefícios econômicos e sociais para a região, visto que, com a execução desta obra, o risco de desastres por enchentes será minimizado.
15. A construção da barragem foi objeto inicialmente do Convênio 755448/2011, firmado em 19/7/2011 entre o extinto Ministério da Integração Nacional (MI) e o estado de Pernambuco, posteriormente convertido no Termo de Compromisso 6/2011/SIH/MI, de 26/11/2014, no valor de R$ 15.000.000,00, sendo R$ 11.540.000,00 de recursos federais e R$ 3.460.000,00 de contrapartida estadual.
16. O referido convênio, no entanto, não foi concluído, tendo a obra sido paralisada com cerca de 20% de sua execução.
17. Em maio de 2017, fortes chuvas atingiram a região, provocando alagamentos que causaram danos ao local de construção da barragem e alterações graves nas estruturas já executadas do empreendimento. Com isso, tornou-se necessária a readequação do projeto executivo, o que levou à celebração de contrato com a empresa Techne Engenheiros Consultores Ltda. para 'Elaboração do Diagnóstico e Readequação do Projeto Executivo para Conclusão das Barragens Gatos e Panelas II'.
18. Para a conclusão das obras da Barragem de Gatos, a partir do projeto executivo readequado, foi celebrado, em 27/12/2019, o Convênio 892456/2019, entre a União, por intermédio da SNSH/MDR, e o estado de Pernambuco, tendo como unidade executora sua Secretaria de Infraestrutura e Recursos Hídricos (Seinfra/PE) , no valor total de R$ 29.660.864,86, sendo R$ 29.631.204,00 de recursos da União e R$ 29.660,86 de contrapartida estadual (Processo-MDR SEI 59000.030458/2019-54) , objeto da presente auditoria.
19. O instrumento foi firmado sob condição suspensiva, consoante Cláusula Terceira, cujos documentos exigidos devem ser apresentados até o dia 30/11/2020, para apreciação conclusiva pelo MDR. Não obstante o prazo ainda corrente da condição suspensiva, a SNSH/MDR já vem analisando a documentação remetida pela Seinfra/PE, com a emissão de diversas Notas Técnicas de análise, que permitem avaliar sua atuação até aqui na análise e aceitação dos documentos apresentados.
II.3. Objetivo e questões de auditoria
20. A presente auditoria teve por objetivo fiscalizar a obra da Barragem de Gatos/PE.
21. A partir do objetivo do trabalho e a fim de avaliar em que medida os recursos estão sendo aplicados de acordo com a legislação pertinente, formularam-se as questões adiante indicadas:
a) Questão 1: O MDR tem realizado adequadamente as análises e exigido os condicionantes definidos pela Portaria Interministerial 424/2016, em relação ao Plano de Trabalho apresentado pela Secretaria de Infraestrutura e Recursos Hídricos de Pernambuco?
b) Questão 2: O MDR tem realizado adequadamente as análises e exigido os condicionantes definidos pela Portaria Interministerial 424/2016, em relação ao Projeto apresentado pela Secretaria de Infraestrutura e Recursos Hídricos de Pernambuco?
c) Questão 3: O MDR tem realizado adequadamente as análises e exigido os condicionantes definidos pela Portaria Interministerial 424/2016, em relação ao orçamento apresentado pela Secretaria de Infraestrutura e Recursos Hídricos de Pernambuco?
II.4. Metodologia utilizada
22. Os trabalhos foram realizados em conformidade com as Normas de Auditoria do Tribunal de Contas da União (Portaria-TCU 280/2010, alterada pela Portaria-TCU 168/2011) e com observância aos Padrões de Auditoria de Conformidade estabelecidos pelo TCU (Portaria-Segecex 26/2009) .
23. O levantamento de informações foi realizado por meio de consulta direta ao processo administrativo eletrônico do MDR SEI 59000.030458/2019-54, que trata do Convênio 892456/2019, e por intermédio de reuniões por videoconferência com gestores da Coordenação-Geral de Análise e Estudo de Projetos (CGEAP/DOH/SNSH/MDR) .
24. Para responder as questões de auditoria da matriz de planejamento e preencher a matriz de achados, utilizaram-se as seguintes técnicas de auditoria: análise documental, confronto de informações e documentos, reuniões por videoconferência com gestores e técnicos envolvidos, realização de cálculos e comparação com a legislação, a jurisprudência do TCU e a doutrina.
25. Não foi necessária visita ao local das obras, considerando que o convênio ainda se encontra em fase de análise de suas cláusulas suspensivas e a vigência da pandemia do Covid-19.
II.5. Limitações inerentes à auditoria
26. Em que pese a vigência da pandemia da Covid-19, que se constituiu em fator adicional, porém não determinante, para a não realização de visita ao local da obra, pode-se afirmar que nenhuma restrição foi imposta aos exames da equipe de auditoria.
II.6. Volume de recursos fiscalizados
27. O volume de recursos fiscalizados alcançou o montante de R$ 29.660.864,86, equivalente ao valor do Convênio 892456/2019.
II.7. Benefícios estimados da fiscalização
28. Entre os benefícios estimados desta fiscalização pode-se mencionar a expectativa de controle e a possibilidade de eliminação de sobrepreço, por meio da correção de orçamento do projeto ainda na fase de aprovação de cláusulas condicionantes do convênio, sendo o total dos benefícios quantificáveis desta auditoria de R$ 2.592.454,91. Além disso, os trabalhos fornecerão subsídios para a atuação do Congresso Nacional.
III. Achados de auditoria
III.1. Sobrepreço na planilha orçamentária proposta para formalização do convênio
Tipificação do achado:
Classificação: falhas/impropriedades (F/I) .
Justificativa de não enquadramento no conceito de Irregularidade Grave (IG) da LDO: A irregularidade não se enquadra nos conceitos definidos nos incisos do art. 118 da Lei 13.898/2019 (LDO 2020) , pois não se reveste de gravidade suficiente para justificar a desconstituição de atos administrativos já realizados, nem ensejar aplicação de sanção a responsáveis, justificando a classificação do presente achado como 'falhas/impropriedades' (F/I) , conforme define o art. 2º, inciso VII, da Resolução TCU 280/2016.
Situação encontrada:
29. Ao analisar-se a planilha orçamentária referente ao Convênio 892456/2019, identificou-se indícios de sobrepreço de R$ 2.592.454,91 (data-base outubro/2019) , equivalente a um percentual de 11,98% em relação ao preço referencial da amostra de serviços analisados ou de 9,65% em relação ao valor do orçamento (Evidência 8) . O valor do sobrepreço teve como causa os preços na planilha orçamentária acima dos preços referenciais de mercado (Evidência 8) . A existência de sobrepreço na planilha orçamentária referente ao Convênio 892456/2019 poderá indicar afronta aos arts. 3º e 4º do Decreto 7.983/2013.
30. Os preços referenciais de mercado foram obtidos a partir dos custos de insumos e serviços constantes do Sistema Nacional de Pesquisa de Custos e Índices da Construção Civil (Sinapi) e do Sistema de Custos Referenciais de Obras (Sicro) , conforme dispõe o Decreto 7.983/2013, com preponderância do uso do Sicro, dada a natureza e o porte de uma obra de barragem para a qual os arranjos produtivos dos serviços e os equipamentos previstos no Sicro mostram-se mais adequados, especialmente considerando que esse sistema contempla serviços de terraplenagem, drenagem, obras-de-arte corrente e especiais, obras complementares, entre outros, enquanto o Sinapi é mais adequado às obras em ambiente urbano. Nos casos em que não foi possível obter uma composição referencial nos sistemas oficiais, adotou-se conservadoramente a da planilha orçamentária apresentada.
31. Considerando que a data base da planilha contratual analisada é outubro/2019, os referenciais utilizados foram a tabela de composições nacionais do Sinapi com preços de Pernambuco, de agosto/2019 e a tabela do Sicro, com preços de Pernambuco de abril/2019, pois eram as tabelas vigentes à época, conforme consta do cabeçalho da planilha de preços avaliada:
Figura 2 - Cabeçalho da Planilha Orçamentária
[Figura consta no original, peça 14, p. 10]
Fonte: planilha orçamentária do Convênio 892456/2019
32. As taxas de benefícios e despesas indiretas (BDI) adotadas no orçamento foram de 23,76% para serviços e 11,76% para fornecimento de materiais, os quais encontram-se abaixo dos valores máximos estipulados para obras hídricas, de acordo com o Acórdão 2622/2013-TCU-Plenário, de relatoria do Ministro-substituto Marcos Bemquerer.
33. Para a análise da planilha orçamentária referente ao Convênio 892456/2019 utilizou-se o arquivo 'D-2.5 - Orçamento - GATOS- ONERADO-RV05 23.10.19' e a curva ABC apresentada na aba '6 CURVA ABC SERVIÇOS', correspondente aos serviços da obra, exceto Administração e Mobilização e Desmobilização de pessoal e equipamentos. Foram analisados seus itens mais relevantes com representatividade de 80,51% em relação ao valor total da planilha contratual de serviços. Foram examinados os preços de 32 itens da planilha (de um total de 436 itens) , que correspondem ao valor de R$ 21.637.005,52. Desses, doze itens apresentaram sobrepreço, resultando em R$ 2.592.454,91 (Evidências 6 a 8) . A metodologia adotada para o cálculo do sobrepreço foi o método da limitação dos preços unitários ajustados (MLPUA) , que considera apenas os serviços com preço unitário acima do referencial, sem compensação com os itens subavaliados. A jurisprudência desta Corte considera que para apuração de sobrepreço em obras públicas, aplica-se preferencialmente o método da limitação dos preços unitários ajustado (MLPUA) na análise de editais e o método da limitação do preço global (MLPG) no caso de obra já contratada, por exemplo o Acórdão 2510/2016-TCU-Plenário, relator Ministro-Substituto Augusto Sherman e o Acórdão 2307/2017-TCU-Plenário, relator Ministro Augusto Nardes.
34. As tabelas apresentadas como Evidências no processo identificam os itens da planilha contratual que compuseram a amostra analisada (Evidência 6 - Tabela 1) , as composições referenciais adotadas (Evidência 7 - Tabela 2) e a análise dos preços do orçamento (Evidência 8 - Tabelas 3) . Ademais, foram juntadas como peça do processo as composições analíticas detalhadas dos preços referenciais dos serviços de concreto usinado em central de Fck = 15 MPa e de Fck = 25 Mpa (Evidências 9 e 10) , pois foram serviços identificados com sobrepreço cujas composições referenciais sofreram alterações. A seguir, descrevem-se as considerações feitas pela equipe de auditoria com relação às composições referenciais adotadas, em complementação às informações apresentadas na Tabela 2.
35. Para o serviço 'Extração e carga de rocha para enrocamento' foi utilizada como referência a composição '4816016 Rachão ou pedra de mão produzida'. Enquanto a produção da equipe do Sicro é 66 m³/h, a produção adotada no orçamento é de 33,46 m³/h.
36. O serviço 'Brita produzida em central de britagem de 80 m³/h' possui alteração na produtividade dos equipamentos em relação à referência utilizada. Foi utilizada como referência a composição do Sicro 4816012 e a diferença de preço se encontra na composição auxiliar '4816010 Rocha para britagem com perfuratriz sobre esteira'. Este serviço, no Sicro, tem custo unitário R$ 25,10, enquanto o orçamento da obra apresentou uma composição auxiliar 'Aux-Gat-48 Rocha para britagem com perfuratriz sobre esteira' de custo unitário R$ 51,16. Percebe-se que a composição auxiliar do orçamento utilizou a mesma referência do Sicro, 4816010, e os mesmos equipamentos. Entretanto a produtividade foi reduzida no orçamento para 36,62 m³/h, enquanto no Sicro consta 68,78 m³/h.
37. Da mesma forma, o serviço da planilha 'Rachão ou pedra de mão produzida' utiliza como referência o serviço Sicro '4816016 Rachão ou pedra de mão produzida', entretanto altera a composição auxiliar '4816010 Rocha para britagem com perfuratriz sobre esteira', de custo unitário R$ 25,10 para a composição auxiliar 'Aux-Gat-48 Rocha para britagem com perfuratriz sobre esteira' de custo unitário R$ 51,16.
38. Já o serviço 'Gabião caixa 2 x 1 x 1,00 m Zn/Al - D = 2,7 mm - pedra de mão produzida - confecção e assentamento', utiliza dentro da sua composição o serviço auxiliar 'Rachão ou pedra de mão produzida' com as alterações apresentadas acima.
39. Os serviços 'Transporte complementar com utilização de caminhão basculante, rodovia em leito natural', 'Escavação, carga e transporte de material de 1ª categoria, DMT de 50 a 200 m, caminho de serviço em leito natural, com escavadeira e caminhão basculante de 14 m³' e 'Carga, manobra e descarga de areia, brita, pedra de mão ou solos em caminhão basculante de 10 m³ - carga com carregadeira e descarga livre', possuem como alteração em relação ao serviço de referência a troca dos caminhões basculantes do Sicro para os equivalentes do Sinapi, porém com preço mais elevado.
40. No caso dos dois primeiros serviços houve a troca do insumo caminhão basculante de 14 m³, referência Sicro E9667, para o caminhão basculante de 14 m³ do Sinapi, referência 89876. Para o terceiro serviço, foi alterado o insumo do Sicro 'E9579 - caminhão basculante com capacidade de 10 m³' para o insumo equivalente do Sinapi, código 91386.
41. Frisa-se mais uma vez que o uso do Sicro é o mais adequado para uma obra de barragem, devendo o Sinapi ser utilizado subsidiariamente. Na construção de uma barragem são realizados diversos serviços de terraplenagem, similares aos executados na construção de uma rodovia, enquanto o Sinapi é mais adequado às obras em ambiente urbano.
42. Nos serviços de 'Concreto massa usinado em central com Fck = 15 MPa (cimento portland CP-IV) , incluso o transporte de agregado do estoque à usina de concreto', 'Concreto usinado em central de Fck = 15 MPa , exceto cimento portland CP-IV' e 'Concreto usinado em central de Fck = 25 MPa, exceto cimento portland CP-IV' a diferença de preços é devida ao insumo 'brita' presente na composição do concreto. Este insumo é representado pelo serviço auxiliar 'Brita produzida em central de britagem de 80 m³/h', que é exatamente o mesmo do segundo item da curva ABC.
43. Para os serviços 'Cerca com mourões de concreto, reto, espaçamento de 3 m, cravados 0,5 m, com 4 fios de arame farpado nº 14 classe 250' e 'Bombeamento de Concreto' foram utilizadas referências do Sinapi. Entretanto o Sicro possui referências adequadas para ambos os serviços, conforme apresentado nas tabelas de detalhamento do sobrepreço (Evidências 6 a 8) .
44. Apresenta-se a seguir a Tabela 3 - Análise dos preços do orçamento (Evidência 8) , para melhor visualização das informações do achado.
[Tabela consta o original, peça 14, p. 11]
Fonte: elaboração própria
Conclusão da equipe:
45. Foi constatada a existência de indícios sobrepreço na planilha orçamentária encaminhada pela Seinfra/PE com relação ao orçamento do projeto executivo do Convênio 892456/2019, no montante de R$ 2.592.454,91 (data base outubro/2019) , equivalente a um percentual de 11,98% em relação ao preço referencial da amostra de serviços analisados ou de 9,65% em relação ao valor do orçamento.
46. O sobrepreço identificado decorreu da utilização de preços acima dos referenciais de mercado (Sicro/Sinapi) , situação identificada em doze dos 32 itens analisados da planilha (de um total 436 itens) . A amostra avaliada corresponde ao montante de R$ 21.637.005,52 (Evidências 8 e 10) .
47. A existência de sobrepreço na planilha orçamentária poderá indicar afronta aos arts. 3º e 4º do Decreto 7.983/2013, e impõe aos gestores a necessidade de saneamento do vício.
48. No caso específico aqui tratado, tem-se que o Convênio 892456/2019 encontra-se com sua eficácia suspensa, com possibilidade de correção dos vícios sanáveis até a data de 30/11/2020. O indício de sobrepreço ora constatado pela equipe de auditoria representa, nas condições atuais, vício passível de saneamento, sendo, no momento, suficiente expedir deliberação no sentido de dar ciência aos partícipes do convênio acerca da situação irregular aqui identificada, o que será proposto como encaminhamento.
IV. Conclusão
49. Trata o presente relatório de auditoria realizada na Secretaria Nacional de Segurança Hídrica do Ministério do Desenvolvimento Regional (SNSH/MDR) e na Secretaria de Infraestrutura e Recursos Hídricos de Pernambuco (Seinfra/PE) , com o objetivo de fiscalizar o empreendimento relativo à conclusão das obras da Barragem de Gatos, localizada no município de Lagoa dos Gatos/PE, objeto do Convênio 892456/2019, firmado em 27/12/2019, entre a União, representada pela Secretaria Nacional de Segurança Hídrica do Ministério do Desenvolvimento Regional (SNSH/MDR) , e o Governo de Pernambuco, tendo como executora a Secretaria de Infraestrutura e Recursos Hídricos do estado (Seinfra/PE) , Processo Administrativo MDR-SEI 59000.030458/2019-54.
50. O Convênio 892456/2019 foi firmado utilizando-se do dispositivo constante no art. 24 da Portaria Interministerial 424/2016 (PI 424/2016) , que permite a celebração de instrumentos com condição a ser cumprida pelo convenente, não tendo efeito a celebração pactuada enquanto a condição não se verificar.
51. A 'Cláusula Terceira - Da Condição Suspensiva' do instrumento condicionou a eficácia do convênio à apresentação dos seguintes documentos pela Seinfra/PE:
a) projeto básico;
b) licença ambiental prévia, ou respectiva dispensa, emitida pelo órgão ambiental competente;
c) comprovação do exercício dos poderes inerentes à propriedade do imóvel;
d) declaração de conformidade em acessibilidade e lista de verificação de acessibilidade;
e) plano de sustentabilidade do empreendimento a ser realizado; e
f) autorização para construção de obra hídrica ou outorga de uso do recurso hídrico ou dispensa.
52. A documentação acima, consoante a Subcláusula Primeira do Instrumento, deve ser remetida pela Seinfra/PE até a data de 30/11/2020, que também representa a data limite para correção dos vícios sanáveis detectados pelo MDR na análise da documentação remetida. Portanto, o Convênio 892456/2019, objeto da presente fiscalização, ainda está com sua eficácia suspensa, sendo analisada no âmbito ministerial a documentação até aqui encaminhada pelo convenente.
53. A partir do objetivo do trabalho e a fim de avaliar em que medida os recursos federais estão sendo aplicados de acordo com a legislação pertinente, conforme mencionado no item II.3, os procedimentos foram definidos para responder a três questões de auditoria.
54. A partir da aplicação dos procedimentos provenientes de cada questão de auditoria, foram constatados indícios de sobrepreço na proposta orçamentária do projeto executivo encaminhado pela Seinfra/PE para formalização do convênio, no montante de R$ 2.592.454,91 (data base outubro/2019) , conforme descrito no item III.1, situação que poderá indicar afronta aos arts. 3º e 4º do Decreto 7.983/2013.
55. Para a análise da planilha orçamentária referente ao Convênio 892456/2019, utilizou-se o arquivo 'D-2.5 - Orçamento - GATOS- ONERADO-RV05 23.10.19' e a curva ABC apresentada na aba '6 CURVA ABC SERVIÇOS', correspondente aos serviços da obra, exceto Administração e Mobilização e Desmobilização de pessoal e equipamentos. Foram analisados seus itens mais relevantes com representatividade de 80,51% em relação ao valor total da planilha contratual de serviços, tendo sido examinados os preços de 32 itens da planilha (de um total de 436) , que correspondem ao valor de R$ 21.637.005,52.
56. O sobrepreço apontado no item III.1 decorreu de prática de preços acima dos referenciais de mercado (sistemas Sicro/Sinapi) identificados em doze dos 32 itens da amostra analisados.
57. Não houve achados em relação às questões de auditoria 1 e 2, que buscaram verificar a atuação do MDR na análise e exigência dos condicionantes definidos pela PI 424/2016 em relação, respectivamente, ao plano de trabalho e ao projeto executivo apresentados pela Seinfra/PE.
58. Considerando que o Convênio 892456/2019 encontra-se com sua eficácia suspensa, sendo possível o saneamento de falhas na documentação apresentada pela Seinfra/PE até a data de 30/11/2020, a equipe de auditoria entende que a situação se enquadra no art. 9º, inciso II, da Resolução-TCU 315/2020, devendo ser proposta a ciência à SNSH/MDR e à Seinfra/PE da situação irregular identificada no item III.1 do presente relatório.
V. Proposta de encaminhamento
59. Ante todo o exposto, submetem-se os autos à consideração superior, propondo:
59.1. dar ciência à Secretaria Nacional de Segurança Hídrica do Ministério do Desenvolvimento Regional (SNSH/MDR) e à Secretaria de Infraestrutura e Recursos Hídricos de Pernambuco (Seinfra/PE) , na condição de responsáveis pelo Convênio 892456/2019, relativo às obras de conclusão da Barragem de Gatos, no município de Lagoa dos Gatos/PE, com fundamento no art. 9º, inciso II, da Resolução-TCU 315/2020, que foram identificados indícios de sobrepreço na planilha orçamentária do projeto executivo encaminhada pela Seinfra/PE, constante do documento 'D-2.5 - Orçamento - GATOS- ONERADO-RV05 23.10.19', que somam R$ 2.592.454,91, conforme detalhado no item III.1, situação que poderá indicar afronta aos arts. 3º e 4º do Decreto 7.983/2013;
59.2. informar à SNSH/MDR e à Seinfra/PE do acórdão que vier a ser proferido, destacando que o relatório e o voto que fundamentam a deliberação ora encaminhada podem ser acessados por meio do endereço eletrônico www.tcu.gov.br/acordaos; e
59.3. arquivar os presentes autos, nos termos do art. 169, inciso V, do Regimento Interno-TCU."
É o Relatório.

não há.

Não atuou.

RELATÓRIO DE AUDITORIA. FISCOBRAS 2020. BARRAGEM DE GATOS/PE. CONVÊNIO COM EFICÁCIA SUSPENSA ATÉ 30/11/2020. ORÇAMENTO CONTENDO PREÇOS UNITÁRIOS ACIMA DOS REFERENCIAIS DE MERCADO. CIÊNCIA.

RELATÓRIO DE AUDITORIA (RA)

Secretaria de Fiscalização de Infraestrutura Hídrica, de Comunicações e de Mineração (SeinfraCOM).

Trata-se de auditoria de conformidade realizada na Secretaria Nacional de Segurança Hídrica do Ministério do Desenvolvimento Regional (SNSH/MDR) e na Secretaria de Infraestrutura e Recursos Hídricos de Pernambuco (Seinfra/PE) , no âmbito do Fiscobras 2020, com o objetivo de fiscalizar as obras de conclusão da Barragem de Gatos, no município de Lagoa dos Gatos/PE.
Inicialmente, as obras de construção da barragem foram objeto do Convênio 755448/2011, posteriormente convertido no Termo de Compromisso 6/2011/SIH/MI, cujo valor era de R$ 15 milhões. Entretanto, as obras foram paralisadas após execução de 20% do empreendimento.
Em decorrência de fortes chuvas que atingiram a região em 2017, parte da estrutura já executada restou danificada, motivo pelo qual foi necessário readequar o projeto executivo da obra.
A partir do projeto executivo readequado, foi celebrado o Convênio 892456/2019, cuja fiscalização é objeto destes autos.
As obras de conclusão da Barragem de Gatos são objeto desse ajuste, firmado entre a SNSH/MDR e o estado de Pernambuco, no valor de R$ 29.660.864,86, sendo R$ 29.631.204,00 provenientes da União e R$ 29.660,86 a título de contrapartida estadual.
No termo de convênio, consta que sua eficácia está condicionada à aprovação, por parte do concedente, de diversos documentos que devem ser apresentados até o dia 30/11/2020, nos termos do art. 24 da Portaria Interministerial 424/2016 (peça 4, p. 2) .
O objetivo da auditoria consistiu em verificar se o MDR tem analisado adequadamente o plano de trabalho, o projeto e o orçamento, apresentados pela Seinfra/PE a fim de atender as aludidas condicionantes.
Durante os trabalhos, a equipe não identificou irregularidades nas análises referentes ao plano de trabalho e ao projeto. 
A análise do orçamento abrangeu os 32 itens mais representativos da planilha, correspondendo a 80,51% do valor total. Dessa amostra, doze itens apresentaram preços acima dos referenciais de mercado (Sicro/Sinapi) . O sobrepreço potencial identificado foi de aproximadamente R$ 2,5 milhões (data-base: outubro/2019) , 9,65% do total estimado para a obra.
Vale ressaltar que, seguindo a jurisprudência desta Corte (a exemplo dos Acórdãos 2.510/2016 e 2.307/2017, ambos do Plenário) , a metodologia adotada para o cálculo foi a da limitação dos preços unitários ajustados (MLPUA) , ou seja, não foi realizada compensação com eventuais subpreços. Isso porque o objeto da análise foi o orçamento da obra, já que não há contrato assinado. 
Considerando que o convênio ainda se encontra com eficácia suspensa e que as falhas identificadas podem ser saneadas, a equipe de auditoria propõe que seja dada ciência do achado à SNSH/MDR e à Seinfra/PE.
Concordo com o posicionamento da equipe de auditoria.
Comento, ainda, que, embora não tenham sido justificadas as adaptações e escolhas de projeto que resultaram no possível sobrepreço, isso não significa que elas não sejam válidas. Assim, registro que eventual opção pela manutenção das composições de preço unitário do orçamento deve ser acompanhada da fundamentação técnica correspondente, a qual deve constar no projeto executivo e ser aprovada pelo órgão gestor dos recursos, conforme dispõe o art. 8º, caput, e parágrafo único do Decreto 7.983/2013.
TCU, Sala das Sessões Ministro Luciano Brandão Alves de Souza, em 11 de novembro de 2020.
Ministro BRUNO DANTAS 
Relator